臺灣苗栗地方法院民事判決　　　　　　　 95年度訴字第471號
原　　　告　新竹國際商業銀行股份有限公司
法定代理人　甲○○
訴訟代理人　乙○○
被　　　告　辛○○
　　　　　　丙○○
　　　　　　　　　　　　巷30.
　　　　　　丁○○
　　　　　　己○○
　　　　　　戊○○
　　　　　　庚○○
　　　　　　　　　　　　巷1號.
共　　　同
訴訟代理人　鍾明達律師
上列當事人間請求塗銷土地所有權移轉登記等事件，本院於民國
96 年1月26日言詞辯論終結，判決如下：
    主  文
原告之訴駁回。
訴訟費用新臺幣壹萬零玖佰元由原告負擔。
    事實及理由
一、原告起訴主張：
（一）訴外人廖松源於民國86年7 月10日邀同被告辛○○為連帶
      保證人，向原告借款新台幣（下同）8,000,000 元，詎訴
      外人廖松源對上開借款之利息僅繳納至87年3 月10日即不
      再繳納，經原告於87年間對廖松源及被告辛○○聲請發支
      付命令經確定在案，並於88年起多次對被告辛○○聲請強
      制執行，迄95年5 月始將抵押之不動產拍定，惟仍不足受
      償，尚欠原告6,957,476 元迄未清償。
（二）嗣經原告於95年9 月間查詢被告辛○○之土地登記謄本，
      始發現被告辛○○為脫免債務，竟於87年7 月17日、87年
      8 月1 日及95年3 月23日將如附表所示之不動產贈與被告
      丙○○、丁○○、己○○、戊○○、庚○○等，並分別於
      87年8 月12日、87年9 月7 日及95年4 月11日辦妥不動產
      所有權移轉登記，其後被告丙○○又於95年4 月18日將如
      附表所示不動產贈與被告丁○○、己○○、戊○○、庚○○等，並於95年5月4日辦妥不動產所有權移轉登記。
（三）被告辛○○所有之財產，除如附表所示之不動產以外，已
      無其他可供執行之財產，而如附表所示之不動產價值合計
      為985,300 元，被告辛○○無償贈與被告丙○○，後又經
      被告丙○○無償贈與被告丁○○、己○○、戊○○、庚○○等，且均完成所有權移轉登記，已損害原告之債權。
二、被告則以：
（一）被告之行為無害及債權：原告於鈞院88年度執字第378 號
      強制執行查封土地時，依據鈞院88年6 月16日苗院丁執良
      字第378 號通知第一次拍賣底價為30,790,000元（詳被證
      1） ，遠超過原告之債權額8,000,000 元。則被告於87年
      8 月12及87年9 月7 日所為之移轉登記行為，並無損害原
      告之債權可言。
（二）95年4 月11日建物之移轉全係配合土地所有權一致性而移
      轉，非為損害債權。至於被告丙○○並非債務人，則其95
      年5 月4 日所為之移轉行為，亦無害及債權。又依民法第
      244 條第4 項規定，債權人依第1 項及第2 項之規定聲請
      法院撤銷時，得並聲請命受益人或轉得人回復原狀。但轉
      得人於轉得時不知有撤銷原因者，不在此限。被告抗辯轉
      得人於轉得時不知有撤銷原因。原告應就轉得人知有撤銷
      原因負舉證之責。
（三）已逾撤銷之除斥期間：(1)原告於88年間以88年度執字第37
      8 號強制執行事件查封被告辛○○土地時，依據鈞院89年
      10月11日苗院興執良字第378 號通知命原告查報債務人辛○○之其他財產（詳被證2） ，依據經驗法則，至遲在當
      時即知被告於87年8 月12及87年9 月7 日所為之移轉登記
      行為，迄今已逾6 年，顯逾1 年之除斥期間。(2)又原告在
      鈞院90年度執全字第387 號強制執行事件，亦於90年5 月
      17日查知被告辛○○之其他不動產（詳被證4） ，更足以
      證明原告在起訴本案之5年以前，已經查知被告辛○○之
      所有財產狀況，則其撤銷權之行使已逾一年之除斥期間更
      屬無疑。
（四）綜上，被告之行為無害及債權，且原告已逾撤銷之除斥期
      間，原告之訴為無理由等語置辯，並聲明：如主文第1項
      所示。
三、本件訴外人廖松源於86年7 月10日邀同被告辛○○為連帶保
    證人，向原告借款8,000,000 元，詎訴外人廖松源對上開借
    款之利息僅繳納至87年3 月10日即不再繳納，經原告於87年
    間對廖松源及被告辛○○聲請發支付命令經確定在案，並於
    88年起多次對被告辛○○聲請強制執行，迄95年5 月始將抵
    押之不動產拍定，惟仍不足受償，尚欠原告6,957,476 元迄
    未清償。如附表所示之不動產原均為被告辛○○所有，被告
    辛○○於87年7 月17日、87年8 月1 日將如附表編號1 至4
    之不動產贈與被告丙○○，並於87年8 月12日、87年9 月7
    日辦妥不動產所有權移轉登記，其後被告丙○○又於95年4
    月18日將如附表所示編號1 至4 之不動產贈與被告丁○○、
    己○○、戊○○、庚○○等各所有權應有部分5 分之1 ，並
    於95年5 月4 日辦妥不動產所有權移轉登記。嗣於95年3 月
    23日被告辛○○又將如附表所示編號5 之不動產贈與被告丙○○、丁○○、己○○、戊○○、庚○○等，並於95年4 月
    11日辦妥不動產所有權移轉登記等情，為兩造所不爭執，並
    有借據、本院87年度促字第4772號支付命令及確定證明書、
    本院88年度執字第378 號債權憑證、本院94年度執字第2732
    號分配表、土地登記謄本、建物登記謄本、苗栗地政事務所
    異動索引、土地及建物登記簿謄本等附卷可憑（詳見卷第11
    至27頁），堪信為真實。另被告所辯被告辛○○於87年7 月
    17日、87年8 月1 日將如附表編號1 至4 之不動產贈與被告
    丙○○，並於87年8 月12日、87年9 月7 日辦妥不動產所有
    權移轉登記時，被告辛○○所有之財產，除如附表所示之不
    動產外，尚有坐落苗栗縣苗栗市○○○段下南勢坑小段237
    、882 、883 等三筆土地，而該三筆土地於本院88 年 度執
    字第378 號強制執行程序所定於88年7 月8 日第一次拍賣期
    日之拍賣底價為30,790, 000 元之事實，亦為兩造所不爭執
    ，且有被告所提本院民事執行處拍賣通知1 件附卷可憑（詳
    卷第64、65頁），並經本院依職權調取前開強制執行卷宗查
    閱屬實，自亦堪信為真實。
四、按當事人主張有利於己之事實者，就其事實有舉證之責任，
    民事訴訟法第277 條前段亦著有明文。是債權人主張其債權
    因債務人處分財產之無償行為被侵害而提起訴訟，自應由債
    權人就其主張撤銷詐害行為之權利存在，且未逾除斥期間之
    有利事實負舉證責任。本件原告主張其於95年9 月間查詢被
    告辛○○之土地登記謄本，始知悉被告辛○○於87年7 月17
    日、87年8 月1 日將如附表編號1 至4 之不動產贈與被告丙○○，並於87年8 月12日、87年9 月7 日辦妥不動產所有權
    移轉登記，被告辛○○所有之財產，除如附表所示之不動產
    以外，已無其他可供執行之財產，而如附表所示之不動產價
    值合計為985, 300元，被告辛○○上開所為無償贈與，已損
    害原告之債權等情，既為被告所否認，則依前開說明，原告
    自應就其主張撤銷詐害行為之權利存在，且未逾除斥期間之
    有利事實負舉證責任。經查：
（一）次按債務人所為之無償行為，有害及債權者，債權人得聲
      請法院撤銷之，民法第244 條第1 項定有明文。是否有害
      及債權，以債務人行為時定之，故有害於債權之事實，須
      於行為時存在，苟於行為時有其他足以清償債務之財產，
      縱日後債務人財產減少，仍不構成詐害行為，此有最高法
      院90年度台上字第2194號裁判意旨可資參照。本件被告辛○○於87年7 月17日、87年8 月1 日將如附表編號1 至4
      之不動產贈與被告丙○○，並於87年8 月12日、87年9 月
      7 日辦妥不動產所有權移轉登記時，被告辛○○所有之財
      產，除如附表所示之不動產外，尚有坐落苗栗縣苗栗市○○○段下南勢坑小段237 、882 、883 等三筆土地，而該
      三筆土地於本院88年度執字第378 號強制執行程序所定於
      88年7 月8 日第一次拍賣期日之拍賣底價為30,790 , 000
      元，既堪信為真，已如前述，顯見被告辛○○於為前開贈
      與行為時，尚有其他足以清償債務之財產，則參諸上開最
      高法院裁判意旨，自難認被告辛○○於87年7 月17日、87
      年8 月1 日將如附表編號1 至4 之不動產贈與被告丙○○
      ，並於87年8 月12日、87年9 月7 日辦妥不動產所有權移
      轉登記之行為構成詐害行為。而原告就被告辛○○所為上
      開無償贈與行為確有害原告債權之事實，又未能另舉證證
      明，則原告主張依民法第244 條第1 項規定請求撤銷被告
      辛○○於87年7 月17日、87年8 月1 日將如附表編號1 至
      4 之不動產贈與被告丙○○，並於87年8 月12日、87年9
      月7 日辦理不動產所有權移轉登記之行為，自屬無據，應
      予駁回。
（二）再按民法第244 條第1 項之撤銷訴權，依同法第245 條規
      定，自債權人知有撤銷原因時起，一年間不行使而消滅。
      該項法定期間為除斥期間，其時間經過時權利即告消滅。
      此項除斥期間有無經過，縱未經當事人主張或抗辯，法院
      亦應先為調查認定，以為判斷之依據，最高法院亦著有85
      年台上字第1941號判例意旨可供參酌。本件縱或認被告辛○○前開贈與行為有害原告之債權，惟查被告所辯原告於
      88 年 間以聲請本院以88年度執字第378 號強制執行事件
      查封被告辛○○土地時，依據本院89年10月11日苗院興執
      良字第37 8號通知命原告查報被告辛○○之其他財產（詳
      卷第66頁），依據經驗法則，原告至遲在當時即知被告辛○○於87年8 月12及87年9 月7 日所為之移轉登記行為，
      迄今已逾6 年，顯逾1 年之除斥期間。況原告在本院90年
      度執全字第387 號強制執行事件，亦於90年5 月17日查知
      被告辛○○之其他不動產（詳卷第82、83頁），更足以證
      明原告在起訴本案之5 年以前，已經查知被告辛○○之所
      有財產狀況，則其撤銷權之行使亦已逾一年之除斥期間等
      情，亦據本院依職權調取上開本院以88年度執字第378 號
      、90年度執全字第387 號強制執行卷宗查閱無訛，被告上
      開所辯，應堪採信。原告主張其係於95年9 月間查詢被告
      辛○○之土地登記謄本，始發現被告辛○○為脫免債務而
      為前揭無償贈與行為云云，應無足採。則依首揭最高法院
      判例意旨，原告之撤銷訴權亦因除斥期間之經過消滅，是
      其再依民法第244 條第1 項請求撤銷被告辛○○於87 年7
      月17日、87年8 月1 日將如附表編號1 至4 之不動產贈與
      被告丙○○，並於87年8 月12日、87年9 月7 日辦理不動
      產所有權移轉登記之行為，自無理由，應予駁回。
（三）又被告丙○○既非原告之債務人，則其於95年4 月18日將
      如附表所示編號1 至4 之不動產贈與被告丁○○、己○○
      、戊○○、庚○○等各所有權應有部分5 分之1 ，並於95
      年5 月4 日辦妥不動產所有權移轉登記之行為，自難認有
      何害及原告債權之可言。是原告依民法第244 條第1 項請
      求予以撤銷，於法自有未合，亦應予駁回。
（四）另原告主張被告辛○○於95年3 月23日將如附表所示編號
      5 之不動產贈與被告丙○○、丁○○、己○○、戊○○、
      庚○○等，並於95年4 月11日辦妥不動產所有權移轉登記
      等情，固為兩造所不爭執，已如前述。惟查，如附表所示
      編號5 之不動產為38年所建之木造平房，使用迄今已逾50
      年之久，有原告所提建物登記謄本附卷可佐。且依原告自
      行估價結果，亦認該建物使用年限已超過50年而不予估價
      ，有原告所提不動產價值表（詳卷第28頁）在卷可按，顯
      見原告亦自認該建物已無何財產交易價值可言，此外原告
      又未另舉證證明被告前開無償贈與確有害及原告債權之受
      償，參以如附表所示編號5 之建物係坐落被告丙○○、丁○○、己○○、戊○○、庚○○等所有如附表編號1 之土
      地上，依一般交易狀況，亦難期第三人願出價承購，於原
      告債權之受償無何實益可言。是原告主張依民法第244 條
      第1 項規定，請求撤銷被告辛○○與被告丙○○、丁○○
      、己○○、戊○○、庚○○間上開贈與行為及所有權移轉
      行為，亦屬無據，應予駁回。
五、綜上，原告依民法第244 條第1 項規定，訴請撤銷被告前開
    無償贈與行為及所有權移轉登記行為如其聲明第1 項所示，
    既均無理由，應予駁回，則其聲明第2 項請求87年8 月12日
    、87年9 月7 日、95年4 月11日及95年5 月4 日經苗栗地政
    事務所就如附表所示不動產所為之所有權移轉登記應予塗銷
    ，亦屬無據，應予駁回。
六、兩造其餘主張、陳述與舉證，經審酌與本院前開判斷不生影
    響，爰不再予逐一論述，附此敘明。
七、訴訟費用負擔之依據：民事訴訟法第78條。
中　　華　　民　　國　　96　　年　　1 　　月　　31　　日
                  民事庭法　官　王萬金
以上正本係照原本作成。
如對本判決上訴，須於判決送達後20日內向本院提出上訴狀。
                        書記官　劉碧雯
中　　華　　民　　國　　96　　年　　1 　　月　　31　　日
